【裁判字號】    89,重上更(七),82
【裁判日期】    900116
【裁判案由】    殺人等
【裁判全文】
臺灣高等法院高雄分院刑事判決    八十九年度重上更(七)字第八二號
    上  訴  人  台灣高雄地方法院檢察署檢察官
    上  訴  人
    即  被  告  甲○○
    選任辯護人  林樹根
                邱麗妃
                莊雯琇
右上訴人因被告殺人等案件，不服臺灣高雄地方法院八十一年度重訴字第０一九號中
華民國八十一年八月二十五日第一審判決（起訴案號：臺灣高雄地方法院檢察署八十
一年度偵字第六六七三號），提起上訴，判決後，經最高法院第七次發回更審，本院
判決如左：
      主      文
原判決撤銷。
甲○○殺人，累犯，處無期徒刑，褫奪公權終身，減為有期徒刑拾伍年，褫奪公權拾
年。
      事      實
一、甲○○於民國（下同）七十一年間，犯竊盜罪，經臺灣高等法院臺南分院判處有
    期徒刑四月，於七十二年七月十三日執行完畢，又於七十三年間，犯妨害公務罪
    ，經同法院判處有期徒刑一年一月確定，於七十六年三月二十日執行完畢，仍不
    思悔改。
二、甲○○平日與其妻邱徐白菊感情不睦，常為金錢之事而生爭吵，甲○○於七十七
    年十月廿六日凌晨五時許，與其妻邱徐白菊共同駕駛電動馬達大型膠筏自高雄縣
    興達漁港出海捕魚，至同日下午三時許返港，二人共同將捕獲之漁貨運至興達漁
    市場販賣，同日四時許，甲○○即與友人至附近興達港對面老李海產店喝酒，約
    五時許，邱徐白菊販賣漁貨完畢，即以回家煮飯給孩子吃為由，至老李海產店叫
    甲○○回家，甲○○即心生不快，於同日下午五時二十五分左右（當日日沒時為
    十七時二十五分），二人收拾東西準備駕駛膠筏返家，甲○○認邱徐白菊搬運東
    西之行動緩慢，乃責罵邱徐白菊「要回家煮飯給孩子吃，動作要快一點，不要在
    那裡拖時間．．．」，二人即生爭執。二人上膠筏後，共同乘膠筏返回其高雄縣
    茄萣鄉○○村○○路一五六號住處，在回程中，甲○○餘怒未息，頓萌殺人之犯
    意，停船（膠筏）後，利用天色昏暗，航道內四下無人之際，出拳猛打其胸部，
    並以膠筏上捕魚所用，前面為尖銳形狀之鐵，猛戮邱徐白菊頭部、胸部等要害
    ，致邱徐白菊頭部左側前額部扭挫裂傷一處０‧五×五公分深及骨、右側前額部
    挫裂傷一處一×六公分，深及顱內（凹陷狀態）、右側肩部圓形挫裂傷一處，
    約四×四公分深及胸腔內，及前胸部，上胸部等處廣泛肌組織出血、肋骨及鎖骨
    骨折外傷（以上外傷係生前所致，另邱徐白菊身體上陰戶右側挫裂傷約一×二公
    分、左右膝部各有挫裂傷一處均係死後所致）。邱徐白菊遽受強力攻擊，身受鉅
    創，終因急性心肺虛脫死亡，甲○○再將其全身衣物脫光，將兇器及屍體丟入海
    中而遺棄之，以圖滅跡。甲○○於是繼續駕駛該膠筏，約下午六時許，回到茄萣
    鄉崎漏村崎漏漁港靠岸，遇見友人陳金古，均未與之交談，迨翌（二十七）日上
    午十時許，始佯稱其妻落水失蹤，向茄定分駐所報案請求協尋。嗣於當日、即十
    月二十七日中午十二時，邱天來（即甲○○之弟）欲駕駛惠福祥漁船前往高雄縣
    茄萣鄉○○路二０一－三號造船廠保養時，在該造船廠正後方約五十公尺處發現
    邱徐白菊之屍體，因而報警查獲。
三、案經邱徐白菊之父乙○訴由臺灣高雄地方法院檢察署檢察官偵查起訴。
      理      由
一、訊據上訴人即被告甲○○矢口否認有殺人等犯行，辯稱：伊當日上午五時多出海
    捕魚，下午三時多回到興達港口市場拍賣漁貨，下午五點多，回到伊之膠筏處要
    回家時，伊與伊妻一起上船的，伊妻可能是在倒船（即倒退後欲再前進）時那一
    剎那落水（生前落水），再被膠筏著拖行，衣服被膠筏的機器纏繞以致脫落，
    身體之外傷可能被螺旋槳擊傷，伊並未毆擊伊妻致死，再將之推落海中，且伊與
    伊妻感情很好，並無重大仇恨，伊不可能殺妻，又伊若要殺她，她一定會反抗，
    但當時警察檢視伊全身，並無任何傷痕，且膠筏亦無血跡，足見伊無殺妻之行為
    ，邱徐白菊的頭髮是被螺旋槳絞住，然後被膠筏拖著走，所以才會有外傷，黃陳
    玉綢在邱徐白菊死後十幾天才告訴伊為保險受益人，伊並不知道邱徐白菊有保險
    云云。
二、經查：
  (一)本件被告甲○○與其妻邱徐白菊確於七十七年十月二十六日下午五時二十五分許
    ，在興達港漁市場販賣完畢後，二人收拾東西駕駛膠筏回家，此情除被告在警訊
    中屢次供稱與其妻邱徐白菊於七十七年十月二十六日十七時左右離開興達港，航
    程僅十五分鐘回到崎漏村漁港停泊等情，其迄本院審理時仍為相同之陳述，並經
    證人，即一起在該興達港漁市場販賣魚貨之蘇鍾松娣於警訊證稱：「甲○○和邱
    徐白菊夫妻二人，約於中午三時許捕魚返回興達港，在漁會口由邱徐白菊販賣魚
    貨的，當天下午十七時或十八時，天色昏暗，看見甲○○和邱徐白菊一同乘竹筏
    回去」等情。而甲○○於興達港出發回到崎漏村漁港停泊，遇見友人陳金古，僅
    其一人上岸等情，除經被告於警訊中供承：「當日下午十七時三十分左右，我駕
    竹筏停靠在崎漏停船位時，我因不見我太太邱徐白菊，沒有向陳金古打招呼，也
    沒有跟他說我太太失蹤之事，以前停船時會和古仔（即陳金古）打招呼的」等語
    （相驗卷四八－四九頁），核與證人陳金古於警訊證述情節相符（相驗卷四五－
    四六頁），是可確認被害人邱徐白菊與被告甲○○一同乘膠筏欲回家，但在航程
    約十五分鐘之航行後，回到漏崎村漁港，卻只有被告甲○○一人到岸。
  (二)被害人邱徐白菊係於翌日即十月二十七日中午十二時許，為邱天來（即甲○○之
    弟）駕駛惠福祥漁船，欲前往高雄縣茄萣鄉○○路二０一－三號造船廠保養時，
    在該造船廠正後方約五十公尺處發現邱徐白菊之屍體，因而報警，嗣經檢察官督
    同法醫相驗結果，確認被害人邱徐白菊生前受有事實欄所載之外傷，有檢察官督
    同法醫師製作之相驗屍體證明書及法醫解剖紀錄可據，其中邱徐白菊所受前胸部
    及上胸部等有廣泛性肌組織出血、助骨及鎖骨骨折等外傷，此部分之傷固係因廣
    泛性外傷碰撞或打擊而引起，但其頭部右前額骨折約一×六公分，深及顱內，及
    右側肩峰部挫裂傷，深及胸腔，要係銳器猛刺所致，絕非廣泛性碰撞或打擊所致
    ，此有上開內政部警政署刑事警察局之鑑驗書記載可證（見相驗卷第三十頁），
    況本件相驗之法醫師裴起林於本院前審調查時證稱：死者部分之外傷，可能是螺
    旋槳造成的，但是致命的傷不可能是螺旋槳造成的，其致命的外傷非常深入，亦
    即既深且小，是由尖銳器物所致，刺及胸腔肺部，螺旋槳是扇平且鈍型，不可能
    造成此種傷，該致死外傷是在未落水前造成（上更一卷四六－四八頁），至於前
    胸部及上胸部等處有廣泛肌組織出血，肋骨及鎖骨骨折外傷，由解剖看出皮下組
    織出血是生前所受之傷，：：死者在尚未受致命外傷前可能受拳頭打，：：加速
    她的死亡等情（上更五卷第八八頁）。被害人邱徐白菊係「因急性心肺虛脫死亡
    ，其原因係外傷所致或打擊引起，而其各內臟鬱血、肺內並無溺水物，並非溺死
    」等情，業經內政部警政署刑事警察局鑑驗在案，有該局七十七年十二月六日刑
    醫字第四一八五七號鑑驗書附卷可憑（相驗卷三十頁），再參之法醫師裴起林於
    本院前審調查時證稱：死者無窒息症狀，應是死後落水，且係「他殺」等情以觀
    （上更一卷四六－四八頁、上更二卷三一－三二頁、上更三卷第五七、五八頁）
    ，被告所辯「其妻係生前落水」「不知何故落水」云云，絕難置信。
  (三)證人即法醫師裴起林於本院前審另證稱：死者致命外傷既深且小，是由尖銳器物
    所致，其傷痕應是同一種兇器所致，右肩傷不太可能被養蚵竹架所戮傷，若船之
    推進器能把衣服捲掉，則屍體恐怕已破碎，漩渦不可能將衣服捲掉等語（上更二
    卷三一－三二頁），顯見殺人之兇器只有一種，且係尖銳器物，並非鈍器。再查
    本件案發後，未在被告之膠筏內查扣任何刀械等器物，但被告於本院前審稱：其
    與妻邱徐白菊大概都是半夜一、二點出海捕魚，當日下午三、四點回到興達漁港
    賣魚貨，有時會在膠筏上睡覺，中午也會在膠筏上煮東西吃，膠筏上有廚房設備
    ，船上有一支菜刀用來殺魚的等情（上更四卷第四三、四四頁），惟案發後竟未
    發現有該刀子，此為承辦警員王武川、黃漢鈞於本院前審到庭證明：曾到船上蒐
    證，而無所獲等情（上訴卷第七十頁）。雖被告所畫之菜刀形狀寬扁（上更五卷
    第八一頁），惟依法醫裴起林所證：受傷的傷口不是被告所畫的刀所造成，兇器
    應是頭尖細長的形狀，（本院八十八年八月十日訊問筆錄）是足證兇器應非該把
    菜刀無疑。據告訴人乙○陳稱：「我十八歲就在船上抓魚，船上一定要有鐵勾勾
    魚，及魚鏢才能抓到魚，否則不能作業。」「一般作業有時用網抓，也有用的
    。．．．．大魚還要用鐵把魚取。」（上更六卷第七七頁）等語。雖被告否
    認有該鐵，辯稱：「我是用網網蝦而已。」，惟被告確有捕魚並賣魚之情形，
    已經被告於警訊中自承「由我和太太邱徐白菊二人在賣魚。」「留下我太太賣魚
    。」等情甚詳，證人蘇鍾松娣亦證稱被告與邱徐白菊二人返回興達港後，由邱徐
    白菊販賣漁貨云云（相驗卷第八頁、三十八頁），足證被告甲○○確有捕魚之情
    形，而非僅單純網蝦，而捕魚作業，需要鐵勾勾魚，亦屬常情，是被告顯係以該
    鐵為兇器，予以殺害被害人邱徐白菊無疑。尚不能以被告所畫刀狀寬扁與死者
    致命傷為尖銳兇器所致不合，遽認其無本件殺人犯行。本院依被告與死者同舟相
    處，漁港內無風無浪，死者如何在生前能遭受多處銳器之外傷？如何能將全身所
    附著之衣物全部脫落？又怎麼會死後落水？等情況觀之，足以確認被告用該尖銳
    鐵突擊被害人邱徐白菊，致其因遭受重擊，頭部骨折探及顱內，肩峰部挫裂傷
    深及胸腔，致急性心肺虛脫死亡，被告乃將其衣服剝光（坊間傳說將死者衣服脫
    光，死者因無顏見人，而不會找兇手報仇，此說無科學依據，但兇手為恐事跡敗
    露，寧信其有，自屬可能），推入海中，再將鐵丟棄無疑。被告固否認有使用
    鐵捕魚，已如上述，告訴人乙○亦未能提供鐵以供比對被害人之傷痕，但漁
    船上備有鐵，供捕魚之用，已據乙○證實，是亦不能以未查扣鐵，而謂被告
    未使用尖銳之鐵重擊被害人。
  (四)再從被告甲○○於行兇後之舉止觀之，被告與邱徐白菊平常賣完魚貨回家，靠岸
    於崎漏村時，與熟識之友人陳金古碰面，均打招呼寒喧，惟被告於警訊之初坦承
    ：「船到以後就不見太太的」，「當日下午十七時三十分左右，我駕竹筏停靠在
    崎漏停船位時，我因不見我太太邱徐白菊，沒有向陳金古打招呼，也沒有跟他說
    我太太失蹤之事，以前停船時會和古仔（即陳金古）打招呼的」等語（相驗卷四
    八－四九頁），核與證人陳金古於警訊證稱「當天我因竹筏機械故障，自己在崎
    漏停在船位上整理自己的竹筏，已是下午很晚（天昏暗）時間大約是晚上六點鐘
    以後，甲○○駕竹筏停靠我旁邊，我只看見甲○○一人，沒看見他太太邱徐白菊
    ，而甲○○也沒有跟我打招呼，也沒有跟我講話，人不吭聲，平常如果甲○○返
    回停船位，如果我在其旁停船位時，他都會和邱徐白菊跟我打招呼」等情相符（
    相驗卷四五－四六頁），顯見被告行兇後心虛而不與陳金古打招呼。再者，被告
    既然於當天下午五時三十分至六時之間，船泊停靠後，發現其妻失蹤，並未立即
    向警察機關報案協尋，遲至十月二十七日上午十時始向警方報案等情，業據被告
    甲○○供承不諱（見相驗卷二頁反面、六頁反面）。又被告駕膠筏載其妻邱徐白
    菊返航崎漏村途中，並未聽到異聲或有人落水之聲音一節，亦據被告甲○○供承
    在卷（相驗卷二頁反面、四三－四四頁、五二頁）。又依被告甲○○於偵查中所
    供稱：「：：我在船尾開船，她（指死者）坐在船頭」、「不是面向她，但我的
    位置可以看到她，我船開動時有看到她」、「以前當我跟我太太同船筏回崎漏村
    時，途中我太太皆在船頭整理物品，快到達目的地時，我太太亦整理妥善而到船
    尾站在我駕駛座邊講話，但這次我未注意，亦沒跟她說話，到達停泊處才發現失
    蹤」等語（相驗卷第十一頁背面、第四十四頁），且檢察官勘驗現場時記載「在
    駕駛台下操作無法看到船頭，待操作方向固定後上駕駛台，始能看到船頭約五十
    公分處。」（相驗卷第十八頁背面），此所謂「能看到船頭約五十公分處」，應
    指可見船頭全貌及前方五十公分處，否則如何操舵前進？是被告之妻在船筏上之
    情形，自始在被告目控下甚明。若被告主觀上果真認為邱徐白菊不幸落水，衡諸
    正常情況，被告必定急於駕駛該竹筏回頭尋找，甚至於請求陳金古幫忙駕駛船泊
    尋找，竟然碰見陳金古反而一句話都不說，也不打招呼，其心虛之情昭然若揭。
  (五)又從被告在警訊中屢次供稱與其妻邱徐白菊於七十七年十月二十六日十七時左右
    離開興達港，航程僅十五分鐘，卻自述十七時三十分到達，天色還很明朗云云。
    惟查：(1)案發後第一位碰見被告甲○○之證人陳金古業已於警訊證稱：「已是下
    午很晚（天昏暗）時間大約是晚上六點鐘以後」「當時天色很暗了，沒有辦法看
    到人了」（見相驗卷四五頁、上訴卷三四頁）；(2)證人即當日與被告一起喝酒之
    王清誥於本院前審證稱：「（法官問：甲○○當天幾點走？）約天色快暗了，祇
    有甲○○先回去，我們尚在那邊喝」等語（上訴卷三五頁）；(3)證人蘇鍾松娣證
    稱：「甲○○和邱徐白菊夫妻二人是先離開，當時是下午十七時或十八時因天色
    昏暗，我也不清楚是幾點鐘，當時我是有看見甲○○和邱徐白菊二人一同乘竹筏
    離開興達港」（相驗卷八頁、三七頁）；(4)再經本院前審向交通部中央氣象局查
    明：案發當日即七十七年十月二十六日高雄地區日沒時刻為十七時二十五分，有
    該局八十四年六月二十六日中象字第三一０九號函可稽（附於八十四年重上更
    三字第一一號卷、第四十五頁），顯見被告供稱「天色還很明朗」云云與事實不
    符，絕非可採。依上說明，可見被告與其妻係於七十七年十月二十六日下午五時
    二十五分左右駕駛膠筏返家一節，應可確認。綜上各情，應足以確認被告是利用
    天色昏暗之際殺害其妻邱徐白菊無訛，被告所辯「天色還很明朗」各節，其目的
    是要誤導他人相信其不可能於光天化日之下殺害其妻，益證被告畏罪情虛。
  (六)死者邱徐白菊之屍體被尋獲時，係全身所附衣物全部脫落，被告辯稱：可能被
    膠筏的機器纏繞至衣服全部脫落。然依法醫師裴起林所證：「螺旋槳不可能致使
    死者全身衣服脫落」等詞（上更一卷四六－四八頁，本院上更二卷三一－三二頁
    ），參以死者落水處係無風無浪之內海，亦不可能有風浪將死者之衣服打落，因
    而係被告將死者全身衣物剝落成裸體，應無可疑。至於死者屍體尋獲後，尚有斗
    笠之繩子纏在頭髮上，係與死者落水時，是否尚戴著斗笠有關，而與被告是否擊
    戮死者無涉，不能以之證明被告無擊戮死者之犯行。
    當時被告所駕駛之大型膠筏，長約六十六台尺，寬約十三‧五台尺。此種膠筏作
    業時，必須停方可作業等情，業經本院前審勘驗明確（上更一卷二五－二七頁
    ），有勘驗筆錄在卷可憑。足見被告從興達港返家途中，亦可停擊戮其妻。至
    於航道之寬度，雖僅可容兩艘大型膠筏錯船，惟既無任何證據證明返航當時，尚
    有其他膠筏相遇，自不足為被告有利之證明，被告對於其妻於返航中遭殺害，絕
    難辭其責任。
  (七)證人即死者之父母乙○、徐張愛及其弟弟徐登壽於警訊及偵審各庭訊問時，均指
    稱死者邱徐白菊是被告所加害等語（見相驗卷三三頁、四二頁、一０二－一０三
    頁、原審卷七七－七八頁、上訴卷七０－七一頁、上更三卷三七、三八頁），而
    證人即被告之父邱進枝於警訊中供稱：「我的兒子（指被告）甲○○時常向我媳
    婦要錢，有時要不到錢就會打我的媳婦（指死者）」等語（見相驗卷四頁），
    證人黃陳玉綢於偵查中證稱：「邱徐白菊死前有與我連絡，她有提到她出海時，
    常因工具壞了，對她很兇，脾氣不好，且她曾離家出走」（偵查卷九二頁），又
    死者邱徐白菊生前投保國泰人壽意外險，且將現款六十萬元寄放陳秀玉處，均不
    讓其夫即被告知悉，此情業經證人陳秀玉於原審亦證稱：邱徐白菊將錢寄放在伊
    處共六十萬元，此事無人知悉，案發後伊便將六十萬元返還其大兒子等情（一審
    卷第二七頁背面），證人乙○亦稱：他向我女兒要錢，我女兒想事前已先給他一
    萬元，又再拿五千元給他，賣完魚貨又要五千元，我女兒不給才因此吵架。他常
    打她，但我都勸她回家。我女兒說甲○○常為女人之事打她等情（上更五卷第六
    三、六四頁），足證被害人邱徐白菊並不信任其夫甲○○，其二人感情不睦甚明
    ，益證被告所辯伊夫妻感情很好，伊不可能殺妻一節，自非可採。至於證人黃陳
    玉綢於偵查中證稱：「邱徐白菊死前有與我連絡，她有提到她出海時，常因工具
    壞了，對她很兇，脾氣不好，她曾離家出走，每次邱女離家出走都到我家會住十
    天左右，甲○○從來沒有去找過她，只有這次邱女失蹤當天甲○○有到我家來問
    我說邱徐白菊有無到我家，我回說沒有來，因她怕她丈夫搜到保單，才放在我家
    ，死後沒有幾天，就打電話來要回保單」（偵查卷九二頁）、其在原審證稱「上
    訴人（甲○○）不知其妻投保意外險之事，她死後我便打電話給甲○○告訴他受
    益人是甲○○」（一審卷第二八頁），是依黃陳玉綢之證詞前後並無矛盾或不同
    之處，依其歷次陳述之情況觀之，足證被告甲○○在邱徐白菊死亡之前尚不知邱
    徐白菊有向國泰人壽保險，邱女失蹤當天，故作尋找態勢而前往邱女生前好友住
    處尋找邱徐白菊，又與林順得、邱天來共同幫忙協尋，無非欲造成邱徐白菊失蹤
    之假象。迨黃陳玉綢打電話告知甲○○為受益人，保單在黃陳玉綢保管之情事，
    被告甲○○沒幾天才前往黃陳玉綢住處要回保單，領取保險金─分別領走五十八
    萬零六元、六十五萬元，此情業經國泰人壽保險公司承辦員陳美鑾於偵查中證明
    屬實，並且有同意書在卷可考（相驗卷第七九、八十頁、九十頁背面），於本院
    前審稱：保險契約受益人一直是甲○○，訂約時受益人就是甲○○（本院八十八
    年七月二十日訊問筆錄）。證人黃陳玉綢於本院證述：邱徐白菊死後，我打電話
    告訴甲○○，說死者有保險，受益人是甲○○，七十幾年投保，受益人一直是甲
    ○○，不會為保險金殺她（上更五卷第七六頁）。本院認其上開證詞已足以認定
    被告於案發當日故作尋找邱徐白菊之態勢，數日後才前往黃陳玉綢住處要回保單
    之事實已足以認定。
  (八)雖然：(1)證人即被告父母邱進枝、邱吳牡丹嗣後改稱：被告夫妻相處和睦（見原
    審卷六五頁、上訴卷三三頁、五六頁、上更三卷第三八、三九頁），顯與證人邱
    進枝前開警訊初供所述不符，自係事後迴護其子即被告之飾詞，(2)證人乙○於警
    訊第一次筆錄及證人徐登財（即死者之弟）於偵查中及原審證稱：被告夫妻感情
    不錯等語（見偵查卷十三－十四頁、原審卷九十－九一頁），要係其個人推測、
    判斷之詞，並非可採。(3)至於證人陳金古另證稱：「案發當天，我在船裡面工作
    ，我沒有看到甲○○，情形我不清楚，：：：警訊筆錄不實在」（上訴卷三四－
    三六頁、上更三卷第三七頁），顯與陳金古在警訊初次之證詞不合（見相驗卷四
    五頁），要係事後迴護被告之飾詞，亦非可採。(4)證人即被告之子邱順利於原審
    及本院前審到庭證稱：「被告並未殺害我母親，本件純粹是意外」一節（原審卷
    十二－十三頁、九一頁、九五頁），亦係迴護其父即被告之詞，仍不能採為有利
    被告之認定。(5)證人王清誥之證言，亦僅能證明事發當天下午，曾經與被告及死
    者在喝酒處雙方並無爭執（見原審卷六五－六六頁、上訴卷三四－三六頁），惟
    被告與死者二人係在離開喝酒處發生爭執，證人王清誥上開證言仍不足採為有利
    被告之認定。(6)而證人林順得、邱天來之證言（本院上訴卷五四－五五頁），係
    證明其等幫忙協尋死者及發現死者屍體之經過，尚難以憑此認定被告未涉此犯行
    。(7)證人吳清榮之證言，僅能證明被告與其均使用同型之膠筏，如開船不小心，
    容易撞到蚵架（本院上訴卷五三－五四頁），然本件係被告停船行兇，已如前述
    。綜上之證人對於被告何以於右述短短十五分鐘之航程，與邱徐白菊相處時間內
    ，竟然邱徐白菊能身受如此外傷、竟然身上衣服遭剝光陳屍等情，均無法作有利
    之證明，是各該證詞均難以置信。
  (九)本件公訴人認被告殺害其妻之原因，係貪圖保險金，及其妻借給同村之「秀玉」
    、「銀春」等人之七十餘萬債權。惟本件被告並不知悉其妻投保國泰人壽意外險
    ，業據證人黃陳玉綢於原審證稱：「：：甲○○並不知邱徐白菊有投保意外險之
    事，她的保單放在我家，且投保時她先生（指被告）被關，因其毆打軍人」「她
    死後我便打電話給甲○○告訴他此事，受益人是甲○○」（原審卷第二七頁），
    另證人陳秀玉於原審亦證稱：邱徐白菊將錢寄放在伊處共六十萬元，此事無人知
    悉，案發後伊便將六十萬元返還其大兒子等情（原審卷第二六、二七頁），足證
    被告對邱徐白菊投保意外險及債權之事並不知情，因而公訴意旨所持之論據，尚
    有誤會。至於被告殺害其妻之原因，據被害人之父乙○所述：「他（指被告）常
    為了女人的事打我女兒」、「我女兒死後十六天，他就帶外面的女人回來住」、
    「我女兒打電話給我說甲○○常為女人之事打她．．．．」、「．．．目前那女
    人為甲○○生一女，．．．甲○○在我女兒死後十六天就娶那女人」等語，惟經
    函調及被告所提出之戶口名簿資料顯示被告係於八十一年一月十日與黃美麗結婚
    ，於八十一年八月二十二日生下長女邱凱琳，此有戶口名簿及甲○○除戶籍資料
    一份附卷可稽，其距本案發生之日七十七年十月二十六日，已有三、四年之時間
    ，足證乙○所稱甲○○在被害人死後十六天就另行娶妻一節，核與事實不符，至
    其餘所稱被告常為女人之事毆打被害人云云，則並無確切之證據以實其說，尚不
    能僅憑乙○之上開陳述，遽認被告為女人之事而殺害被害人。依其直接之原因，
    據被告於警訊中所稱：「我和太太賣魚至當日下午十六時許，和朋友王清課，還
    有明進、根仔四人到興達港對面老李海產店喝酒，而留下太太在賣魚，她約於十
    六時或十七時到老李海產店叫我說要回家煮飯給孩子吃，我就和太太於十七時右
    右收拾東西，然後就離開興達港了。」「我們要回去時，因太太收拾東西太慢，
    我就跟她說，要回去煮飯給孩子吃，動作要快一點，不要在那裡拖時間，然後就
    以三字經罵她．．．。」（相驗卷第三十八、三十九頁）等情判斷，本院認被告
    係於喝酒中被其妻邱徐白菊以回家煮飯給孩子吃為由，催其回家而心生不快（據
    王清誥稱雙方並無爭執。），迄二人收拾東西準備駕駛膠筏返家，又認邱徐白菊
    搬運東西行動緩慢，雙方始爆發爭執，迄回程期間，因餘怒未息，仗憑酒意，始
    萌殺人之犯意，停止膠筏後殺害被害人邱徐白菊致死甚明。
  (十)雖被告另辯稱：被害人經法醫師相驗結果，頭部左側前額部挫裂傷一處０．五×
    五公分深及骨、右側前額部挫裂傷一處一×六公分深及顱內、右側肩部圓形挫
    裂傷一處約四×四公分深及胸腔內（見相驗卷廿七頁），衡諸常情，如係遭被告
    於返航途中殺害，必造成大量出血而濺及竹筏，依當時航道兩旁均有人釣魚且被
    告必須駕駛竹筏之情況下，應無足夠之時間清洗竹筏上之血跡，而被告於返航後
    停靠於崎漏村河道時，其旁亦有陳金古之竹筏停靠，此據證人陳金古證述明確（
    見相驗卷四十五頁背面），又被告發現其妻失蹤後，當晚即駕駛原竹筏與其表弟
    林順得至興達港尋找，亦據證人林順得證述明確，凡此均證明被告並未清洗竹筏
    ，再證人即高雄縣警察局湖內分局刑警王武川到庭證稱：「七十七年十月廿八日
    奉檢察官指示到船上蒐證，並無發現可疑之血漬及衣物」等語（上訴卷七十頁）
    ，另就本案偵查之過程，訊問證人即承辦警員黃漢鈞亦證稱：「是我承辦的，七
    十七年十月廿六日那天風平浪靜，從興達港至陳屍地點，距離一千二百公尺，事
    發後隔天，我檢查甲○○全身，並無任何傷痕，因若他殺其妻，其妻定會反抗，
    甲○○身上多少有抓痕，當時甲○○似乎很傷心，船上並無打鬥痕跡，亦無血腥
    味，陳屍地點我親自下海檢查，都是油，因旁邊是修船廠，從興達港至停船處有
    竹蚵架，若被竹架戳到，傷口應會有竹的纖維殘跡，但傷口並沒有，而竹的竹桿
    有拳頭粗，據我所知，該地黃昏後，有許多人在釣魚，且有許多養蚵的人在附近
，海底有許多鐵罐，但無尖物：：：亦未見到船上有尖銳之物」「：：：我們數
    度查訪，他晚上也都在家，晚上亦睡在原先他們夫妻睡的房間，亦未發現屋內有
    貼符或做法事，因我想若他殺他妻，大概不敢睡同一房間，我亦問過他小孩，並
    無說是他父親殺死他媽媽，之前我去探訪時，他並不知我是刑事管區○○○○○
    道：：」等語（本院上更二卷五三－五五頁），與證人邱輝虎、王武川所證述之
    情節相符（原審卷六四－六五頁、上訴卷五三頁、七十頁），依此推論被告自七
    十七年十月廿六日凌晨五時許，至查獲死者之時，顯無任何事證足以證明被告有
    殺害其妻之情事云云。本院查，(1)證人即法醫師裴起林到庭證稱：「死者受傷部
    位左右前額深層均係大腦所在之處，而且死者右側前額挫裂傷深入顱內，長一公
    分、寬一公分，並呈凹陷狀態，此情形必然造成腦的嚴重損傷。另右側肩峰部有
    一圓形挫裂傷，它的傷口大概四×六公分，深度及於胸腔內，造成胸腔內出血。
    此二部位之受傷情形（如解剖照片所示），並不會造成大量血液濺及竹筏之情形
    。至於被告為何沒有被抓之傷痕，依據死者所受外傷關係位置嚴重之程度，死者
    根本無招架反擊之餘地，所以被告身上不可能會有抓痕，死者遭受前揭傷情，已
    失去反抗能力：：：在法醫學上，死者既係生前落水，又是生前外傷，應可認定
    必係他殺才造成此結果」等語（上更三卷第五七、五八頁），(2)縱然警員王武川
    、黃漢鈞在膠筏上無發現可疑之血跡及被告身上並無抓痕，但被告對於其與邱徐
    白菊同舟返航，又無任何第三人出現之情況，邱徐白菊卻遭殺害棄屍，要難推卸
    責任，更何況其一再辯稱邱徐白菊是自行跌落海裡，絕對與事實不符，不能相信
    。是故證人王武川、黃漢鈞此部分證言，俱不能採為有利被告之認定。(3)至於證
    人黃漢鈞證稱：「依我的刑案經驗，如甲○○有殺妻，推測他應不敢再睡於原來
    夫妻所睡房內」（上更三卷第六八、六九頁），此部分證言既係黃漢鈞所推測之
    證詞，自無足採為有利被告之認定。又證人黃漢鈞另證稱：「航道回程中，有很
    多人釣漁，且插蚵，有人釣漁的航道約有七、八百公尺，無人釣魚的航道約有二
    、三百公尺，而甲○○要回程須繞道興達港航道（離岸邊有一段距離，且雜草叢
    生），其距離與釣漁人約二、三百公尺遠」等語（上更三卷第七十頁）；然查死
    者邱徐白菊遭人殺害之時間，係七十七年十月二十六日十七時二十五分以後天色
    昏暗之時，縱然河道有釣魚之人，也無法看見膠筏上之情況，執是證人邱輝虎縱
    然亦為相同之證述，，亦無足採為有利被告之認定。(4)至於證人陳正修之證言（
    上更一卷四十－四一頁、上更二卷四一－四二頁），屬傳聞證據，亦無足採為有
    利被告之認定。(5)證人黃漢鈞另證稱：「目前航道已完全改變」（上更三卷第六
    九頁），故無法查證當天航程所費時間，暨被害人浮屍地點，潮水流動方向、速
    度及與被告航行線關連性之必要，此部分爰不再予查證，附此敘明。
  (十一)按被告以膠筏上捕魚鐵朝死者要害即頭部及胸腔部，且下手至重，其有殺害死
    者之意甚為明顯，被告所辯：死者係自己未站穩而落水云云，均係卸責之詞，尚
    無足取。綜上所述，被害人邱徐白菊確為被告甲○○所殺害，無可置疑，被告殺
    人犯行洵堪認定。
三、核被告甲○○所為，係犯刑法第二百七十一條第一項之殺人罪及第二百四十七條
    第一項之遺棄屍體罪。查被告曾於七十三年間犯妨害公務罪，經臺灣高等法院台
    南分院判處有期徒刑一年一月，由最高法院駁回上訴而告確定，於七十六年三月
    廿日執行完畢，有其刑案資料查註紀錄表附卷可稽，五年內再犯本案之罪，為累
    犯，應就遺棄屍體罪，及殺人罪法定本刑為有期徒刑部分，依法加重其刑，至殺
    人罪法定本刑為死刑或無期徒刑部分依法不得加重。被告殺害被害人邱徐白菊後
    ，將屍體丟入海中而遺棄之，以圖滅跡，足見上述二罪中，有殺人之結果觸犯遺
    棄屍體罪之關係，為牽連犯，依法從一重之殺人罪處斷（最高法院十八年上字第
    三五六號、二十七年上字第二八二八號判例參照）。
四、原審予以論罪科刑，固非無見；惟查(一)死者致命的外傷既深且小，是由其膠筏上
    捕魚之鐵猛戮邱徐白菊頭部、胸部等要害，邱徐白菊遽受強力攻擊，身受鉅創
    ，終因急性心肺虛脫死亡，原判決事實欄則認定被告以不明之鈍器擊戳邱徐白菊
    致死，其事實之認定尚未明確；(二)被告與其妻係於七十七年十月二十六日下午五
    時二十五分左右駕駛膠筏返家（交通部中央氣象局來函說明案發當日即七十七年
    十月二十六日高雄地區日沒時刻為十七時二十五分、詳如上述理由５），原判決
    事實欄則認定係「同日下午五時四十五分許」駕駛膠筏返家，亦有事實認定有誤
    之違失，自有未合。被告上訴否認犯罪，並無理由，檢察官上訴意旨指被告縱然
    不是謀財害命，但其不顧夫妻之情，狠下毒手，人神共憤，原審判決量處有期徒
    刑十四年，顯然過輕非無理由，且原判決亦有可議，自應予撤銷改判。審酌被告
    之素行不佳（除上開妨害公務罪外，於七十一年間另犯竊盜罪，經判處有期徒刑
    四月有上引紀錄表可憑），當日僅因前述之細故與被害人爭吵而萌殺機，持鐵
    猛力殺害共同生活多年之妻子，剝光其衣物推落海裡，手段兇殘，惡性非輕，犯
    後猶飾詞卸責，態度不佳，本應量處極刑，但念其尚有子女四人，若處極刑子女
    將再失其父等一切情狀，量處無期徒刑，並宣告褫奪公權終身。惟被告行為時係
    在七十九年十月三十一日以前，合於中華民國八十年罪犯減刑條例第四條第一項
    第五款、第二條第一項第一款第二目規定，將其宣告刑減為有期徒刑十五年，其
    褫奪公權亦比照主刑減刑標準，減為褫奪公權十年。至於兇器鐵一支，業遭被
    告甲○○連同屍體丟入海中而滅失，已如前述，爰不予宣告沒收，附此敘明。
據上論斷，應依刑事訴訟法第三百六十九條第一項前段、第三百六十四條、第二百九
十九條第一項前段、刑法第二百七十一條第一項、第二百四十七條第一項、第四十七
條、第五十五條、第三十七條第二項、中華民國八十年罪犯減刑條例第二條第一項第
一款第二目、第四條第一項第五款、第八條、第十五條，判決如主文。
本案經檢察官張其主到庭執行職務。
中    華    民    國      九十      年       一       月     十六   日
                              臺灣高等法院高雄分院刑事第五庭
                                  審判長法官  吳水木
                                        法官  陳朱貴
                                        法官  洪慶鐘
右正本證明與原本無異。
如不服本判決，應於判決送達後十日內向本院提出上訴狀，其未述理由者並應於提
出上訴狀後十日內向本院補提理由書（應附繕本)。
                                      書記官  陳金卿
中    華    民    國      九十      年       一       月     十七   日
附錄：本判決論罪科刑法條：
刑法第二百七十一條第一項
殺人者，處死刑、無期徒刑或十年以上有期徒刑。
刑法第二百四十七條第一項
損壞、遺棄、污辱或盜取屍體者，處六月以上五年以下有期徒刑。
                                                                        Ｄ


司法院資訊處製作；財團法人民間司法改革基金會備份。
